最高法院刑事判決　　　　　　　九十四年度台上字第二七九號
　　上　訴　人　甲○○
　　選任辯護人　王炳輝律師
上列上訴人因重傷害案件，不服台灣高等法院台中分院中華民國
九十三年一月二十八日第二審更審判決（九十二年度重上更(二)字
第二七四號，起訴案號：台灣台中地方法院檢察署八十六年度偵
字第一四一三七號），提起上訴，本院判決如下：
    主  文
原判決撤銷，發回台灣高等法院台中分院。
    理　由
本件原判決認定上訴人甲○○與被害人黃樹枝，係台中市○○街
二五四號大樓鄰居，惟夙有嫌隙，民國八十六年五月二十二日晚
間八時三十分許，二人在該大樓一樓電梯口前相遇，一言不合而
惡言相向，旋即各自基於普通傷害之故意互毆，上訴人客觀上能
預見人體之眼球部位極為脆弱，眼睛部位如遭外力擊中，足以致
生眼球破裂喪失視能之結果，上訴人雖無使被害人喪失視能之故
意，惟於與被害人互毆之間仍出手擊中被害人之左眼部位，適被
害人左眼甫於十二日前（即同年五月十日），在視保眼科中心接
受白內障手術完畢正待復原，因遭擊中左眼部位以致左眼白內障
手術後之傷口破裂，鞏角膜裂傷，人工水晶體移位，睫狀體剝離
，於當日送醫治療後，左眼已無光感，而視能喪失等情。因而撤
銷第一審關於上訴人部分之判決，改判論處上訴人傷害人之身體
，因而致人於重傷罪刑，固非無見。
惟查：(一)、依法應於審判期日調查之證據雖已調查，而其內容未
明瞭者，即與未經調查無異，如遽行判決，仍屬應於審判期日調
查之證據而未予調查，尚不得遽對被告為有利或不利之認定。又
認定犯罪事實所憑之證據，雖不以直接證據為限，間接證據亦包
括在內，然而無論直接證據或間接證據，其為訴訟上之證明，須
於通常一般人均不致有所懷疑，而得確信其為真實之程度者，始
得據為有罪之認定，倘其證明尚未達到此一程度，而有合理之懷
疑存在時，即難遽採為不利被告之認定。原判決事實欄認定：上
訴人與被害人互毆之間，仍出手擊中被害人之左眼部……等情，
為上訴人所堅決否認。而原判決理由欄說明：依證人即為被害人
診治之醫師胡佳文、廖惠芬、林慧如等人證述之內容，被害人左
眼白內障術後破裂之原因，究竟是遭他人擊中左眼，或因其他碰
撞，或係被害人自己用力過猛而產生，已無法於事後就傷勢為推
斷（原判決第三頁第十九行至第四頁第十三行）；被害人不利上
訴人指述各情有誇大或渲染情形（原判決第五頁第四行、第五頁
第七行至第六頁第七行）等情，是否論斷被害人左眼白內障術後
破裂之原因，究竟是遭他人擊中左眼，抑係遭其他碰撞，或係被
害人自己用力過猛所致，事後已無從判斷？且被害人不利上訴人
指述各情為有瑕疵？乃原判決未說明經由何項調查及有何證據，
堪認上訴人確有前揭犯行，復又以廖惠芬、胡佳文、林慧如等人
同一內容之供述，逕予推論上訴人係於與被害人互毆中，擊中被
害人之左眼（原判決第六頁第十四至十五行）等情，其查證未盡
且理由欠備，遽行判決，尚有未合。(二)、有罪之判決書，對被告
有利之證據不採納者，應說明其理由，為刑事訴訟法第三百十條
第二款所明定。故有罪判決書對於被告有利之證據，如不加採納
，必須說明其不予採納之理由，否則即難謂無判決不備理由之違
誤。是事實審法院應於審判期日就被告否認犯罪所為有利之辯解
事項與證據，予以調查，而於有罪判決理由內詳加論列，否則率
行判決，即屬於法有違。上訴人否認曾出手擊中被害人左眼部位
，致被害人左眼白內障術後破裂，辯稱：伊與被害人在樓梯口相
遇，遭被害人以腳踢中下陰部，伊因疼痛暈倒而無力反抗。被害
人左眼於案發前十二天即八十六年五月十日，在視保眼科中心接
受白內障手術完畢，可見其白內障已甚嚴重，其眼傷有可能係當
時自己出力重踢上訴人，因肌肉用力引起眼壓增加導致手術傷口
爆裂，被害人又自己從電梯口階梯上滾落下來撞到地板等物，均
有可能是造成其眼傷之原因（原判決理由欄一）等語。原審對於
上訴人前開有利之辯解各語，並未詳予調查釐清論述說明，僅以
：被害人雖於八十六年五月十日，在視保眼科中心接受左眼白內
障手術，依台中榮民總醫院護理部編印之白內障患者手術前後須
知，白內障患者術後二週內，應避免彎腰、低頭、拳重、咳嗽、
噴嚏、揉擦眼睛、跌倒、用力排便等，以防增加眼內壓而導致傷
口裂開或出血，本件糾紛發生在被害人白內障術後十二日，惟並
無證據足認被害人與上訴人發生糾紛所使之力量，已足以使被害
人白內障術後之傷口產生破裂，或係因被害人自己碰撞而產生傷
害。況被害人一再指稱遭上訴人擊中左眼，雖被害人所指容有誇
大或渲染之處，但不能因此即認被害人所指全無可採（原判決第
四頁第十五行至第五頁第五行）等情，逕認被害人左眼白內障術
後破裂，非被害人自己用力過猛所致。其查證未盡且理由欠備，
遽行判決，尚嫌速斷，亦有未洽。上訴意旨指摘原判決不當，尚
非全無理由。按第三審法院應以第二審判決所確認之事實為判決
基礎，刑事訴訟法第三百九十四條第一項前段定有明文。原判決
上述之違背法令，影響於事實之確定，本院無可據以為裁判，應
將原判決撤銷，發回原審法院更為審判。
據上論結，應依刑事訴訟法第三百九十七條、第四百零一條，判
決如主文。
中　　華　　民　　國　九十四　年　　一　　月　　二十　日
                      最高法院刑事第三庭
                          審判長法官  董　明　霈
                                法官  林　茂　雄
                                法官  張　祺　祥
                                法官  呂　永　福
                                法官  洪　文　章
      本件正本證明與原本無異
                                      書  記  官
中　　華　　民　　國　九十四　年　　一　　月　二十七　日
                                                      Ｔ
